臺灣臺中地方法院刑事判決　　　　　　　96年度訴字第3141號
公　訴　人　臺灣臺中地方法院檢察署檢察官
被　　　告　乙○○
指定辯護人　本院公設辯護人　丁○○
上列被告因恐嚇取財案件，經檢察官提起公訴（96年度偵字第21
446號），本院判決如下：
    主  文
乙○○意圖為自己不法之所有，以恐嚇使人將本人之物交付，未
遂，處有期徒刑肆月，如易科罰金，以新台幣壹仟元折算壹日。
扣案菜刀壹支沒收。
    犯罪事實
一、乙○○因遭雇主積欠薪資，生計窘迫，於飲酒後（然尚未至
    精神耗弱或心神喪失等辨識行為之能力顯著減低之程度）竟
    基於為自己不法所有之犯意，於民國96年9月7日凌晨3時50
    分，攜帶客觀上可供兇器使用之菜刀1支，藏放於腰間，進
    入位於台中縣豐原市○○路中坑巷23號之「全家便利超商」
    （下稱超商），在該店收銀櫃臺前，對站在收銀櫃臺內之店
    員甲○○恫嚇稱「搶劫」，並掀開外衣抽出腰間菜刀放置於
    櫃臺上，致使甲○○心生畏懼，惟尚未交付財物之際，乙○
    ○旋即反悔，改要求甲○○報警，並向甲○○借用廁所而進
    入該店之洗手間內等待員警到達，甲○○則趁機報警，並於
    員警到達前逃至店門外，等待員警到來。嗣於同日凌晨3時5
    5分，員警據報至上開超商，乙○○向前往處理之員警唐銘
    宏自首而接受裁判，員警並在超商櫃臺上扣得乙○○所有、
    供犯罪用之菜刀1支。
二、案經台中縣警察局豐原分局報請台灣台中地方法院檢察署檢
    察官偵查起訴。
    理    由
壹、證據能力部分：按被告以外之人（包括證人、鑑定人、告訴
    人、被害人及共同被告等）於審判外之陳述雖不符刑事訴訟
    法第159條之1至之4等4條之規定，而經當事人於審判程序同
    意作為證據，法院審酌該言詞陳述或書面陳述作成時之情況
    ，認為適當者，亦得為證據；又當事人、代理人或辯護人於
    法院調查證據時，知有刑事訴訟法第159條第1項不得為證據
    之情形，而未於言詞辯論終結前聲明異議者，視為有前項之
    同意，同法第159條之5定有明文。本件台中縣警察局豐原分
    局翁子派出所職務報告、搜索扣押筆錄、扣押物品目錄表、
    超商現場照片、證人甲○○於警詢及本院所為之證述等，係
    被告以外之人審判外之陳述及書面陳述，經本院審理時予以
    提示並告以要旨，且經檢察官、被告及辯護人表示意見，當
    事人均已知悉上述傳聞性質，而均未於言詞辯論終結前對該
    證人審判外之陳述及書面陳述之證據能力表示異議，依上開
    規定，已擬制同意上開證據均有證據能力；本院復審酌上開
    證據作成時，並無不當取得或瑕疵之情形，認以之作為本案
    之證據亦屬適當，是上開證據依刑事訴訟法第159條之5規定
    ，均有證據能力。
貳、實體部分：
一、訊據被告乙○○對於上開事實坦承不諱，核與證人甲○○於
    警詢及本院審理中證述之情節相符，辯護人則為其辯護稱：
    被告一進入超商，即將菜刀放置於櫃臺上，客觀上並未使店
    員甲○○心生畏懼或達使其不能抗拒之程度，被告主觀上也
    沒有不法所有意圖云云。經查：被告於案發當日係因老闆積
    欠薪資、家人一再質問為何沒有薪水，才會在酒後持菜刀前
    往超商等情，業據被告於96年9月7日聲請羈押訊問時及本院
    審理中陳述綦詳（見96年度聲羈字第1513號卷第5頁反面、
    本院卷第52-53頁），顯見被告係因經濟窘迫、需錢孔急，
    始在深夜攜帶菜刀至上開超商；況「搶劫」一詞，本即含有
    命他人交付財物之意，是被告有不法所有之意圖甚明；再者
    ，證人甲○○雖證稱「被告進入店內喊『搶劫』時，不會害
    怕，因為我感覺他沒有很兇狠的樣子」等語（見本院卷第48
    頁），然被告係以自腰間抽出菜刀放置於櫃臺上之方式恫嚇
    店員甲○○，迄員警到達店內逮捕被告之際，上開菜刀仍放
    置於櫃臺上，且即使被告於員警到達前，已進入店內廁所，
    證人甲○○仍未停留在店內看守被告，而是跑至店外等候員
    警到達後始一同進入店內等節，均據證人甲○○於本院證述
    明確，倘被告之行為果未使證人甲○○達心生畏懼之程度，
    證人甲○○何以未利用被告進入廁所之機會，將具危險性之
    菜刀予以藏放，以防止被告再度持之恫嚇？又何以不在店內
    看守財物反至店外等候員警？在在顯示被告自腰間抽出菜刀
    放置於櫃臺上，並口稱「搶劫」之行為已使證人甲○○心生
    畏懼。此外，復有台中縣警察局豐原分局翁子派出所職務報
    告、搜索扣押筆錄、扣押物品目錄表、超商現場照片等在卷
    ，及被告所有、持以恫嚇證人甲○○之菜刀1支扣案可資佐
    證，本件事證已明，被告犯行堪以認定。
二、論罪科刑部分：
  (一)按刑法第346條之恐嚇取財罪之恐嚇行為，係指以將來惡害
    之通知恫嚇他人而言，受恐嚇人尚有自由意志，不過因此而
    懷有恐懼之心，故與強盜罪以目前之危害脅迫他人，致喪失
    自由意志不能抗拒者不同（最高法院67年台上字第542號判
    例意旨）。又按強盜罪與恐嚇取財罪之區別，在於強盜罪之
    強暴、脅迫，以在客觀上對於人之身體及自由確有侵害行為
    為必要，且須抑壓被害人之抗拒或使被害人身體上、精神上
    ，處於不能抗拒之狀態為已足，如行為人並未實施此強暴脅
    迫行為，或雖有施用該等行為而未達致不能抗拒之程度，僅
    因他人主觀上之畏懼，不敢出而抵抗，任其取物以去者，尚
    不能謂與強盜罪之要件相符（最高法院27年上字第1722號判
    例意旨參照）。查被告站在超商櫃臺前口稱「搶劫」之際，
    係直接自腰間抽出菜刀後放置於櫃臺上，並未做出舉刀揮砍
    或持刀指向證人甲○○之動作，且於亮出菜刀後，旋即要求
    甲○○報警，於甲○○依言打電話報警後，被告還要求甲○
    ○給1支香菸等情，業據證人甲○○證述明確，顯見證人甲
    ○○於遭被告要求交付財物之際，其自由意識並未完全遭剝
    奪，仍可自行決定是否要交付財物，尚未達「致使不能抗拒
    」之程度，是核被告乙○○所為，係犯刑法第346條第3項、
    第1項之恐嚇取財未遂罪。公訴人原起訴意旨雖認被告係犯
    刑法第330條第2項之加重強盜未遂罪，惟業經蒞庭檢察官於
    審判期日論告時，當庭將起訴法條變更為同法第346條第3項
    、第1項之恐嚇取財未遂罪，從而依據檢察一體原則，尚無
    變更起訴法條問題（最高法院96年度台上字第4173號判決意
    旨參照）。
  (二)被告著手於犯罪行為而不遂，爰依刑法第25條第2項規定，
    按既遂犯之刑減輕之。
  (三)被告固稱當天進入超商前有飲酒等語，證人甲○○亦證稱「
    感覺被告醉醺醺的樣子」等語（見本院卷第48頁），然案發
    當時被告意識尚屬清醒、且所說話語均能使證人甲○○清楚
    聽懂，並無含糊不清的情形，沒有特別聞到酒味等情，經證
    人甲○○證述甚詳，再依據本案具體情況以觀，被告當晚係
    騎乘腳踏車前往上開超商，且於為警查獲後，尚知其僅向店
    員稱要搶劫，並未持菜刀揮舞（見警詢筆錄），顯見被告於
    事發當時對於外界人、事、時、地、物之知覺理會能力，並
    無任何明顯較諸常人顯然減退之情事，尚難認有何辨識行為
    違法性之能力欠缺或顯著減低而達於心神喪失或精神耗弱之
    程度，併予敘明。
  (四)被告在上開犯罪未經發覺前，主動要求證人甲○○向員警報
    案，並在員警到達前，停留於犯罪現場，本院衡量其自首犯
    罪，顯有悛悔之意，且減少司法資源之浪費，爰依刑法第62
    條前段規定減輕其刑，並遞減輕之。
  (五)爰審酌被告之犯罪之動機、目的，使用之手段甚為惡劣，犯
    罪所造成被害人恐懼，惟犯罪後立即要求被害人報警，而尚
    未取得財物，及犯後坦承犯行，頗具悔意，態度尚稱良好等
    一切情狀，量處如主文所示之刑，並諭知易科罰金之折算標
    準，以示懲儆。
  (六)末查，扣案之菜刀1支，為被告所有供犯恐嚇取財罪所用之
    物，業據被告供明在卷，爰依刑法第38條第1項第2款之規定
    ，併予宣告沒收。
據上論斷，應依刑事訴訟法第299條第1項前段，刑法第346條第
3項、第1項、第25條第2項、第62條前段、第41條第1項前段、第
38 條第1項第2款，刑法施行法第1條之1，判決如主文。
本案經檢察官丙○○到庭執行職務。
中　　華　　民　　國　　96　　年　　11　　月　　29　　日
                     台灣台中地方法院刑事第二庭
                         審判長法  官  曾佩琦
                               法  官  許金樹
                               法  官  陳姵君
上正本證明與原本無異。
如不服本判決，應於收受送達後10日內向本院提出上訴書狀（應
敘述具體理由並附繕本）。
上訴書狀如未敘述理由，應於上訴期間屆滿後20日內補提理由書
於本院。
                               書記官  莊金屏
中　　華　　民　　國　　96　　年　　11　　月　　29　　日
附錄論罪科刑法條
中華民國刑法第346條
意圖為自己或第 3 人不法之所有，以恐嚇使人將本人或第 3 人
之物交付者，處六月以上五年以下有期徒刑，得併科1000元以下
罰金。
以前項方法得財產上不法之利益，或使第 3 人得之者，亦同。
前二項之未遂犯罰之。
